ACORDAO-COMPLETO-2524622

ACÓRDÃO 1463/2022 ATA 23/2022 - PLENÁRIO

VISTOS, relatados e discutidos estes autos em que se aprecia Agravo oposto pela Empresa Construtora Norberto Odebrecht S.A., hoje denominada CNO S.A. (CNO) , requerendo a reconsideração do Despacho proferido no dia 10/12/2021, ao apreciar a admissibilidade do Recurso de Reconsideração igualmente manejado pela agravante para que seja atribuído efeito suspensivo a todos os itens impugnados do Acórdão 2460/2021-TCU-Plenário.
ACORDAM os Ministros do Tribunal de Contas da União, reunidos em Sessão Plenária, ante as razões expostas pelo Relator, com fundamento no art. 289, § 1º, do Regimento Interno deste Tribunal, em:
9.1. conhecer do Agravo oposto pela Empresa Construtora Norberto Odebrecht S.A., hoje denominada CNO S.A. para, no mérito, negar-lhes provimento;
9.2. cientificar à agravante desta deliberação.

Agravo em que se requer a reconsideração de despacho de admissibilidade, para que seja atribuído efeito suspensivo a todos os itens impugnados em recurso de reconsideração interposto pela agravante.

Valec Engenharia, Construções e Ferrovias S.A. (filial RJ).

3. Interessados/Responsáveis/Recorrentes:
3.1. Responsáveis: André Luiz de Oliveira (CPF XXX.568.411-XX), Construtora Norberto Odebrecht S. A. (CNPJ 15.102.288/0001-82), José Francisco das Neves (CPF XXX.833.301-XX) e Ulisses Assad (CPF XXX.266.408-XX).
3.2. Recorrente: Construtora Norberto Odebrecht S A (15.102.288/0001-82).

Augusto Nardes.

13.1. Ministros presentes: Ana Arraes (Presidente), Walton Alencar Rodrigues, Augusto Nardes, Aroldo Cedraz (Relator), Bruno Dantas e Antonio Anastasia.
13.2. Ministro que alegou impedimento na Sessão: Augusto Nardes.
13.3. Ministros-Substitutos convocados: Augusto Sherman Cavalcanti e Marcos Bemquerer Costa.
13.4. Ministros-Substitutos presentes: André Luís de Carvalho e Weder de Oliveira.

ACORDAO-COMPLETO-2544985

Acórdão 796/2023 - Plenário

AROLDO CEDRAZ

Ministro Aroldo Cedraz.

Trata-se de petição inominada apresentada pela Empresa CNO S.A. ("CNO") , requerendo a reconsideração do Despacho proferido no dia 10/12/2021 (Peça 132) para que seja atribuído efeito suspensivo a todos os itens impugnados por meio do Recurso de Reconsideração interposto em face do Acórdão 2460/2021-TCU-Plenário (Peça 124) , com fundamento no art. 33 da Lei 8.443/1992 e do art. 2852 do RITCU, conforme fatos e fundamentos a seguir transcritos:
	"[...] 1. Trata-se de Tomada de Contas Especial instaurada para apuração de suposto superfaturamento no Contrato n. 011/2006, firmado entre a CNO e a VALEC - Engenharia, Construções e Ferrovias S.A. ("VALEC") no dia 30/06/2006 para execução das obras de infraestrutura e superestrutura ferroviárias e Obras de Arte Especiais (OAE) do Lote 6 da Ferrovia Norte-Sul ("FNS") , no trecho compreendido entre o Córrego Gavião e o Córrego Riacho Fundo, no Estado do Tocantins. 
2.	Por meio do Acórdão 2460/2021-TCU-Plenário, o TCU condenou a CNO ao pagamento de suposto débito relacionado à alegada ocorrência de superfaturamento na execução do Contrato, de multa prevista no art. 57 da Lei n. 8.443/1992 e, ainda, determinou a adoção das medidas necessárias ao arresto dos bens dos responsáveis julgados em débito. 
3.	No dia 23/11/2021, a CNO interpôs Recurso de Reconsideração (peça 124) por meio do qual impugnou expressamente os itens 9.2, 9.3, 9.4, 9.7, 9.8 e 9.10 do Acórdão 2460/2021-TCU-Plenário, o que, por força legal e regimental, lhes atribui efeito suspensivo, não sendo possível dar-lhes efetividade antes que se tenha uma decisão definitiva da Corte de Contas em sede recursal. 
4.	Contudo, conforme consta do exame de admissibilidade proposto pela SERUR e acolhido por V. Exa., atribuiu-se efeito suspensivo apenas aos itens 9.2, 9.3, 9.4 e 9.8 do acórdão recorrido, concedendo efeito apenas devolutivo ao item 9.10, o qual determina a adoção de medidas executivas tendentes a dar efetividade à condenação objeto do recurso. 
5.	Sobre esse tema, cabe salientar que os dispositivos da Lei Orgânica e do Regimento Interno do TCU que versam sobre o Recurso de Reconsideração são claros ao preverem o efeito suspensivo desse meio de impugnação. 
6.	A única possível exceção a esse cenário seria a hipótese de o recurso versar sobre item específico do acórdão, ocasião em que os demais itens não recorridos não sofreriam o efeito suspensivo e a execução dos aspectos não suspensos deveria prosseguir em autos apartados, conforme se depreende do art. 285, §1º, do RITCU. 
7.	Esse, aliás, é o entendimento expresso na Portaria TCU n. 35, de 5 de fevereiro de 2014, a qual aprova o "Manual de Recursos" do Tribunal de Contas da União: 
Efeito suspensivo: em termos práticos, mais importante é o efeito suspensivo do recurso, pois, quando presente, impede a eficácia prática da decisão impugnada, ou seja, obsta seu cumprimento. Note-se, porém, que se o recurso versar sobre item específico do acórdão ou despacho decisório, os demais itens não sofrem o efeito suspensivo, mantendo, portanto, a exigibilidade de seus comandos. Essa a razão por que, ao conhecer do recurso, cabe ao relator fixar os pontos sobre os quais recai a impugnação. 
¿ Dispõem de efeito suspensivo: os embargos de declaração, os pedidos de reexame e os recursos de reconsideração quando interpostos tempestivamente (há previsão legal para interposição desses dois últimos recursos fora do prazo ordinário de quinze dias, observados os requisitos adicionais que serão detalhados no Capítulo 3, hipótese em que não terão efeito suspensivo) . 
8.	Entretanto, no presente caso, foi excluído do efeito suspensivo item expressamente contestado por meio do Recurso de Reconsideração interposto pela CNO. Cabe observar que, no exame de admissibilidade proposto pela SERUR e no despacho proferido por V. Exa., não se analisou o fato de que tal item tem enorme relevância e, se não suspenso, pode causar efeitos gravosos ou até mesmo irreversíveis à empresa. 
9.	Com o devido respeito, tal posicionamento se mostra contrário ao entendimento do STF no MS 34.709/DF, que reconheceu a necessidade de que a Corte de Contas atribua efeito suspensivo aos recursos que, na forma de sua Lei Orgânica e Regimento Interno, são dotados dessa característica. 
10.	Além de a concessão do efeito suspensivo a todos os itens recorridos ser impositiva em virtude de expressas disposições legais e regimentais, fato é que, por meio do despacho ora questionado, acabou-se por antecipar efeitos de eventual decisão condenatória definitiva, desconsiderando, de outro lado, que, de acordo com jurisprudência dessa própria Corte de Contas, é inconveniente a adoção do arresto quando não há avaliação objetiva sobre os riscos de dilapidação patrimonial pelo responsável, senão vejamos: 
13.	No que tange à proposta de requerer à AGU a adoção de medidas necessárias ao arresto de bens dos responsáveis, deixo de acolher tal proposta, pelos mesmos motivos que apresentei quando do exame do TC Processo 027.748/2009-5 (Acórdão 3339/2013-TCU-Segunda Câmara) : 
"16. Por fim, no que respeita à proposição de se requerer à Advocacia-Geral da União, por intermédio do Ministério Público/TCU, a adoção de medidas necessárias ao arresto de bens dos responsáveis com fundamento no art. 61 da Lei 8.443/1992, c/c o art. 275 do Regimento Interno/TCU, entendo tratar-se de medida excepcional, cuja adoção só se justifica nos casos em que houver indícios razoáveis de que os envolvidos estão se desfazendo de seus bens como forma de contornar a obrigação de reparar o dano causado ou diante da possibilidade de assim o fazer, observado, para tanto, o disposto nos arts. 813 e 814 do Código de Processo Civil. 
17. Como nos autos não se cogita essa possibilidade, ou qualquer vestígio nesse sentido, julgo não estar justificada a adoção da medida. Considero que tal medida poderá ser avaliada, se for o caso, no âmbito da execução judicial da dívida que ora se pretende atribuir aos responsáveis nesse processo. 
 (TCU, Acórdão 6242/2013-TCU-Segunda Câmara, Min. Rel. Aroldo Cedraz, TC Processo 028.479/2009-0, Sessão de 22/10/2013.) 
11.	Observe que, no presente caso, similar ao entendimento exarado no acórdão acima, não foi indicado, em momento algum, indício de dilapidação patrimonial por parte da CNO, sendo, portanto, absolutamente indevida a medida de arresto de bens antes do trânsito em julgado deste processo. 
12.	Não se pode olvidar que a adoção de medidas cautelares de constrição patrimonial deve ser avaliada sob uma perspectiva pragmática, em que se consideram não apenas a possibilidade jurídica de adoção da medida, mas seu real benefício, no sentido de proporcionarem vantagens práticas que superem o ônus da implementação, e sempre que presentes riscos concretos de desfazimento de bens com o intuito de obstar o ressarcimento ao erário. 
13.	Este entendimento é também adotado pelo próprio Poder Judiciário, conforme se extrai do julgamento do Agravo de Instrumento n. 2217535-65.2016.8.26.0000, julgado pela 13ª Câmara de Direito Privado, de relatoria do ilustre Desembargador Heraldo de Oliveira: 
[...] em se tratando de medida excepcional, imprescindível a demonstração concreta do perigo de dano, que não fica evidenciada somente pelo inadimplemento da obrigação assumida, e com eventuais pendências financeiras existentes em nome dos executados. Ademais, a boa-fé deve ser presumida, ao passo que a má-fé necessita ser comprovada, por isso não se pode levantar a hipótese de que os agravados estejam cometendo qualquer artifício fraudulento neste momento com vistas à dilapidação patrimonial. 
 (TJSP - 2217535-65.2016.8.26.0000 SP, Relator: Heraldo de Oliveira, Data de Julgamento: 25/11/2016, 13ª Câmara de Direito Privado) 
14.	Verifica-se, portanto, que a implementação de medidas cautelares se justifica apenas quando da existência de indícios ou risco concreto de dilapidação do patrimônio do agente fiscalizado como forma de contornar a obrigação de reparar o dano, isto é, com a demonstração da probabilidade de fraude contra o erário, o que não abarca o simples temor genérico desse risco, pela mera possibilidade de sua ocorrência, conforme já, inclusive, decidido por essa Corte de Contas: 
Como bem pontuou o Ministro Bruno Dantas ao relatar o Acórdão 735/2019-TCU-Plenário, o TCU tem avaliado a renovação dessas medidas de constrição patrimonial sob uma perspectiva pragmática, considerando, por exemplo:  (i) os elevados esforços envolvidos na instrução processual e na operacionalização das medidas; (ii) o risco de sua reversão no Poder Judiciário, haja vista decisões ora confirmando, ora suspendendo deliberações do TCU; (iii) a sua baixa efetividade no tocante a pessoas físicas, em face dos substanciais danos em apuração; e a (iv) a necessidade de harmonizar a garantia à livre disposição do direito de propriedade, a tutela do patrimônio público e os princípios da eficiência e da razoável duração do- processo. (Trecho do Voto do Min. Relator Benjamin Zymler) 
[...] 
Ao louvar o voto ora oferecido pelo Ministro-Relator, destaco que tenho passado a também deixar de pugnar pela renovação da aludida cautelar patrimonial constritiva em desfavor de pessoas físicas, com observância, assim, à recente jurisprudência do TCU (v. g.: Acórdãos 643/2019 e 646/2019, do Plenário) , não só porque, sem a inegável perda de tempo no processamento dessas cautelares constritivas, o processo de TCE pode caminhar mais celeremente em prol do subsequente julgamento final de mérito, mas também porque a eventual tentativa de ocultação ou dilapidação patrimonial pelo aludido responsável evidenciaria a nefasta prática de fraude contra credores ou de fraude à execução, podendo o correspondente ato ser anulado ou tornado ineficaz pelo poder público, sem prejuízo da subsequente reprimenda estatal. (Trecho da manifestação do Min. Substituto André Luís de Carvalho) 
 (TCU, Acórdão 1657/2019-TCU-Plenário, Min. Rel. Benjamin Zymler, TC Processo 008.385/2018-1, Sessão de 17/07/2019.) 
15.	Por conseguinte, dada a ausência de uma avaliação objetiva sobre a situação específica da CNO, e sem o apontamento de qualquer ato que pudesse evidenciar o intuito de dilapidação patrimonial, verifica-se a inexistência dos requisitos necessários para o deferimento da cautelar de arresto de bens, vez que, em relação ao fumus boni iuris, houve a apresentação de Recurso de Reconsideração, com consistentes elementos que demonstram a inexistência do alegado dano ao erário e, em relação ao periculum in mora, não foi demonstrado qualquer risco de dilapidação patrimonial. 
16.	Especificamente em relação ao fumus boni iuris, vale salientar que a CNO apresentou em seu recurso razões que indicam a inconsistência dos referenciais adotados por essa Corte de Contas na avaliação dos preços praticados no Contrato fiscalizado, em especial para a parcela de BDI. Demonstrou-se, assim, diversos elementos que apontam a insuficiência do referencial de 23,9%, adotado pelo r. Acórdão, para remunerar a parcela de custos indiretos de um complexo contrato de obra ferroviária como o que ora se avalia, inclusive mediante apresentação de laudos e pareceres independentes que corroboram as conclusões apresentadas pelo CNO em seu recurso. 
17. Quanto ao perigo da demora, destaca-se que nem mesmo se pode falar em periculum in mora presumido, vez que o perigo ou risco de dano deve ser atual, concreto e grave, e, por isso, fundamentado, expressamente, em dados factíveis e analisáveis de plano. Nesse sentido, as lições de FREDIE DIDIER JUNIOR et al: 
Importante é registrar que o que justifica a tutela provisória de urgência [que abrange providências cautelares e antecipatórias] é aquele perigo de dano que é i) concreto (certo) , e, não, hipotético ou eventual, decorrente de mero temor subjetivo da parte, ii) atual, que está na iminência de ocorrer, ou esteja acontecendo e, enfim, iii) grave, que seja de grande ou média intensidade e tenha aptidão para prejudicar ou impedir a fruição do direito. (DIDIER Jr, Fredie; OLIVEIRA, Rafael Alexandria de Oliveira; BRAGA, Paulo Sarno. Curso de Direito Processual Civil, Vol. II. Editora JusPodivm, 2015. f. 596) . 
18.	Essa é também a racionalidade recentemente adotada nas alterações inseridas na Lei de Improbidade Administrativa (Lei n. 8.429/1992) por meio da Lei n. 14.230/2021. Ao promover adequações à redação do art. 16 da LIA, foi incluído o §3º que destacou expressamente a necessidade de que eventual decretação de indisponibilidade de bens nas ações de improbidade somente ocorra em casos de demonstração concreta de perigo de dano irreparável ou de risco ao resultado útil do processo. Afastou-se, portanto, a possibilidade de ilações a partir de suposto perigo da demora presumido, que sequer mereceria guarida no caso em tela. 
19.	Especificamente no caso da CNO, qualquer possível arguição de perigo da demora é ainda mitigada pelo fato de a empresa ser signatária de acordos junto ao Estado brasileiro, os quais já preveem mecanismos próprios para ressarcimento ao erário e cumprimento de sanções em virtude das irregularidades neles reconhecidas. É certo, portanto, que a CNO já se encontra em processo avançado de colaboração junto ao Estado brasileiro, sendo tais acordos mecanismos sólidos para o ressarcimento de valores aos cofres públicos e afastando qualquer possível alegação de periculum in mora. 
20.	Deve-se recordar, ainda, que a LINDB, no parágrafo único do seu artigo 21, é expressa ao consignar que a decisão, ainda que na esfera administrativa, não pode impor aos sujeitos "ônus ou perdas que, em função das peculiaridades do caso, sejam anormais ou excessivos". 
21.	Já nos termos do art. 24 do mesmo Decreto-Lei n. 4.657/1949, eventual revisão do entendimento administrativo não poderia atingir situações jurídicas já consolidadas, o que se reveste no presente caso, nos diversos julgamentos proferidos por esse Tribunal de Contas em que se atribui efeito suspensivo ao Recurso de Reconsideração. 
22.	O artigo 6º do Decreto n. 9.890/2019, ao regulamentar exatamente o art. 24 do Decreto-Lei n. 4.657/1949, esclareceu que "a decisão administrativa que estabelecer interpretação ou orientação nova sobre norma de conteúdo indeterminado e impuser novo dever ou novo condicionamento de direito, preverá regime de transição, quando indispensável para que o novo dever ou o novo condicionamento de direito seja cumprido de modo proporcional, equânime e eficiente e sem prejuízo aos interesses gerais". Disposição absolutamente semelhante é encontrada no artigo 2º, parágrafo único, XIII, da Lei n. 9.784/1999, segundo o qual nos processos administrativos é "vedada aplicação retroativa de nova interpretação" de normas administrativas. 
23.	É necessário destacar ainda que, ao pleitear a concessão de medida cautelar de urgência em face do judiciário, a parte autora deve formular seu pedido principal no prazo máximo de 30 dias, nos termos dos arts. 308 e 309, do Código de Processo Civil, sob pena de cessação dos 
efeitos da medida: 
Art. 308. Efetivada a tutela cautelar, o pedido principal terá de ser formulado pelo autor no prazo de 30 (trinta) dias, caso em que será apresentado nos mesmos autos em que deduzido o pedido de tutela cautelar, não dependendo do adiantamento de novas custas processuais. 
[...] 
Art. 309. Cessa a eficácia da tutela concedida em caráter antecedente, se: 
I - o autor não deduzir o pedido principal no prazo legal; 
II - não for efetivada dentro de 30 (trinta) dias;
III - o juiz julgar improcedente o pedido principal formulado pelo autor ou extinguir o processo sem resolução de mérito. 
24.	Essa situação denota, além da incompatibilidade jurídica da medida de arresto com o estágio atual do processo nessa Corte de Contas, um claro risco ao Erário, associado por exemplo aos honorários sucumbenciais, uma vez que não existe título executivo extrajudicial para o ajuizamento de uma ação no prazo de 30 dias, isso sem perder de vista eventual responsabilização pelos prejuízos que vierem a ser experimentados pela CNO, na forma do art. 302 do CPC. 
25.	Fundamental que se diga que esse risco ao erário associado à adoção de medidas de arresto como a que ora se discute foi, inclusive, reconhecido pelo Ministro Benjamin Zymler em comunicação realizada na sessão plenária do dia 12/08/2020. Na ocasião, o Ministro manifestou as dificuldades associadas à efetivação das medidas cautelares de arresto que vêm sendo determinadas por essa Corte de Contas e, dentre os riscos apontados na comunicação, indicou expressamente o alerta emitido pela Advocacia-Geral da União de que a adoção prematura dessas medidas constritivas pode ensejar a condenação ao pagamento de honorários sucumbenciais. 
26.	Essa comunicação emitida pelo Ministro Benjamin Zymler em sessão plenária do Tribunal, por si só, já indica os graves riscos associados à manutenção de medidas como a que ora se discute, tanto para os responsáveis quanto para o próprio Erário, e, ainda, demonstra a necessidade de se discutir a fundo o tema, sem proferir determinações de modo indiscriminado e sem avaliação dos riscos atrelados. Mais um elemento, portanto, que denota a necessidade de revisão da medida. 
27.	Nem mesmo o ajuizamento de ação por meio de um título executivo provisório da dívida, conforme entendimento do Acórdão 2928/2019-TCU-Plenário, merece prosperar, visto que caracterizaria uma clara afronta aos princípios da segurança jurídica e da legalidade. Afinal, o art. 783 do CPC determina que a execução para cobrança de crédito fundar-se-á sempre em título de obrigação certa, líquida e exigível, apresentando para tanto no rol do art. 784, os títulos executivos extrajudiciais, dos quais não há previsão alguma da execução de medidas cautelares. 
28.	Vale ressaltar que a possibilidade da execução provisória de título executivo extrajudicial, existente no art. 587 do CPC/73, foi retirada do texto do Novo Código de Processo Civil, o que reforça a impossibilidade da execução provisória de medida cautelar impugnada por meio de recurso cabível apresentado tempestivamente junto ao tribunal competente. 
29.	Considerando a impossibilidade de o Tribunal de Contas inovar a ordem jurídica legislativa por meio de suas determinações, uma vez que trata de competência originária do legislador, ainda que a AGU fosse capaz de apresentar a ação principal no prazo de 30 dias, esta ação estaria embasada em mera expectativa de direito ainda não concretizado, faltando-lhe, portanto, os requisitos de certeza, liquidez e exigibilidade. 
30.	Neste sentido, conforme esclarece Carlos Ari Sundfeld, Jacintho Arruda Câmara, Vera Monteiro e André Rosilho em artigo conjunto sobre o tema: "Condenações de mérito baseadas na irregularidade de contratos e em dano ao erário só serão definitivas e vinculantes no âmbito do TCU quando, após o prazo dos recursos (recursos de reexame, reconsideração ou 
embargos de declaração) ou depois do julgamento desses recursos, se tornar exigível a obrigação jurídica de pagar quantia certa a título de multa ou danos, de modo que, não havendo o pagamento, será expedido título executivo para sua cobrança judicial  (art. 23, III, da Lei n. 8.443, de 1992) . Antes disso, não se podem atribuir a simples atos preliminares efeitos semelhantes aos das decisões definitivas, imodificáveis e vinculantes." 4 
31.	Salienta-se, ainda, que mesmo uma ação ordinária de cobrança/ressarcimento como meio de viabilizar a ação principal se revelaria precipitada e temerária, inclusive do ponto de vista da economia processual e da segurança jurídica, dada a inequívoca relação de prejudicialidade com o Recurso de Reconsideração apresentado pela empresa. 
32.	Ante todo o exposto, requer-se a reconsideração do despacho proferido por V. Exa. no dia 10/12/2021 (peça 132) para que se conceda o efeito suspensivo a todos os itens impugnados por meio do Recurso de Reconsideração interposto contra o Acórdão 2460/2021-TCU-Plenário, em atendimento às disposições do art. 33 da Lei n. 8.443/1992 e do art. 285 do RITCU. 
33.	Requer-se, ainda, desde logo que seja emitida certidão atestando a suspensão dos efeitos dos itens 9.2, 9.3, 9.4, 9.7, 9.8 e 9.10 do Acórdão 2460/2021-TCU-Plenário em relação à CNO. 
34. Por derradeiro, caso V. Exa. não entenda pela reconsideração do despacho (peça 132) com a consequente atribuição de efeito suspensivo aos referidos itens do Acórdão 2460/2021-TCU-Plenário, o que se cogita apenas por força de argumentação, requer-se seja conhecida e processada a presente manifestação como recurso de agravo, nos termos do art. 289 do RITCU, inclusive com a concessão do respectivo efeito suspensivo, conforme autorização prevista no § 4º do citado dispositivo regimental. 
35.	Sendo o que havia para o momento, a CNO permanece à disposição dessa Corte de Contas para eventuais esclarecimentos que se façam necessários a respeito do assunto ora tratado. [...]".
É o Relatório.

Silvia Regina Schmitt (38.717/OAB-DF), representando Valec Engenharia, Construções e Ferrovias S.A. (filial RJ); Tathiane Vieira Viggiano Fernandes (27.154/OAB-DF) e Igor Fellipe Araujo de Sousa (41605/OAB-DF), representando Construtora Norberto Odebrecht S.A. Eri Rodrigues Varela (1.807/OAB-RN) e Vera Eliza Muller (27.906/OAB-DF), representando Ulisses Assad.

Subprocurador-Geral Lucas Rocha Furtado.

AGRAVO. TOMADA DE CONTAS ESPECIAL. FERROVIA NORTE-SUL. CONTRATO 11/2006 (LOTE 6). TRECHO COMPREENDIDO ENTRE O CÓRREGO GAVIÃO E O CÓRREGO RIACHO FUNDO, NO TOCANTINS. SUPERFATURAMENTO DECORRENTE DE PREÇOS EXCESSIVOS ANTE OS DE MERCADO NO ORÇAMENTO DA OBRA E NA SUBSTITUIÇÃO DE TUBULÕES POR ESTACA RAIZ. CITAÇÃO. REVELIA DE UM DOS RESPONSÁVEIS. ACOLHIMENTO PARCIAL DAS ALEGAÇÕES DE DEFESA. REDUÇÃO DO SUPERFATURAMENTO ORIGINALMENTE APURADO. CONTAS IRREGULARES. DÉBITO. MULTA. INABILITAÇÃO PARA O EXERCÍCIO DE CARGO EM COMISSÃO OU FUNÇÃO DE CONFIANÇA NO ÂMBITO DA ADMINISTRAÇÃO PÚBLICA. ARRESTO DOS BENS. CONHECIMENTO DO AGRAVO. IMPOSSIBILIDADE DE ATRIBUIÇÃO DE EFEITO SUSPENSIVO EM DECISÃO DE NATUREZA CAUTELAR CONCEDIDA PELO PLENÁRIO. NÃO PROVIMENTO. COMUNICAÇÕES.

TOMADA DE CONTAS ESPECIAL (TCE)

Secretaria de Recursos (Serur); Secretaria de Fiscalização de Infraestrutura Portuária e Ferroviária (SeinfraPor).

Aprecia-se nesta oportunidade Agravo oposto pela Empresa Construtora Norberto Odebrecht S.A., hoje denominada CNO S.A. (CNO) , requerendo a reconsideração do Despacho proferido no dia 10/12/2021 (Peça 132) , ao apreciar a admissibilidade do Recurso de Reconsideração igualmente manejado pela agravante para que seja atribuído efeito suspensivo a todos os itens impugnados do Acórdão 2460/2021-TCU-Plenário (Peça 124) .
2.	No julgado supracitado, impugnado por Recurso de Reconsideração, este Tribunal apreciou Tomada de Contas Especial instaurada para apuração de superfaturamento no Contrato 011/2006, firmado entre a CNO e a VALEC - Engenharia, Construções e Ferrovias S.A. ("VALEC") no dia 30/6/2006 para execução das obras de infraestrutura e superestrutura ferroviárias e Obras de Arte Especiais (OAE) do Lote 6 da Ferrovia Norte-Sul ("FNS") , no trecho compreendido entre o Córrego Gavião e o Córrego Riacho Fundo, no Estado do Tocantins, julgou irregulares as contas e condenou a CNO, solidariamente, com outros responsáveis, ao pagamento de débito relacionado ao superfaturamento na execução do Contrato, aplicou-lhes, individualmente, a multa prevista no art. 57 da Lei 8.443/1992 e, ainda, determinou a adoção das medidas necessárias ao arresto dos bens dos responsáveis julgados em débito.
3.	Inicialmente, conheço do Agravo por preencher os requisitos de admissibilidade previstos para essa espécie recursal.
4.	Observo do Relatório precedente que a agravante alega, em essência, que:
	a) interpôs Recurso de Reconsideração (Peça 124) por meio do qual impugnou expressamente os itens 9.2, 9.3, 9.4, 9.7, 9.8 e 9.10 do Acórdão 2460/2021-TCU-Plenário, o que, por força legal e regimental, atribui-lhes efeito suspensivo, não sendo possível dar-lhes efetividade antes que se tenha uma decisão definitiva da Corte de Contas em sede recursal;
	b) conforme consta do exame de admissibilidade proposto pela Serur e acolhido pelo relator, atribuiu-se efeito suspensivo apenas aos itens 9.2, 9.3, 9.4 e 9.8 do acórdão recorrido, concedendo efeito apenas devolutivo ao item 9.10, o qual determina a adoção de medidas executivas tendentes a dar efetividade à condenação objeto do recurso;
	c) dispositivos da Lei Orgânica e do Regimento Interno do TCU que versam sobre o Recurso de Reconsideração e da Portaria TCU 35/2014 são claros ao preverem o efeito suspensivo desse meio de impugnação, sendo a única possível exceção a hipótese de o recurso versar sobre item específico do acórdão, ocasião em que os demais itens não recorridos não sofreriam o efeito suspensivo e a execução dos aspectos não suspensos deveria prosseguir em autos apartados, conforme se depreende do art. 285, §1º, do RITCU;
	d) foi excluído do efeito suspensivo item expressamente contestado por meio do Recurso de Reconsideração, sendo que tanto a Serur quanto o Despacho agravado não analisaram o fato de que tal item tem enorme relevância e, se não suspenso, pode causar efeitos gravosos ou até mesmo irreversíveis à empresa;
	e) tal posicionamento se mostra contrário ao entendimento do STF no MS 34.709/DF, que reconheceu a necessidade de que esta Corte de Contas atribua efeito suspensivo aos recursos que, na forma de sua Lei Orgânica e Regimento Interno, são dotados dessa característica;
	f) quanto ao arresto de bens da responsável, assegura que, a exemplo das deliberações paradigma que apresenta tanto do TCU quanto de outros tribunais, não foi indicado, em momento algum, indício de dilapidação patrimonial por parte da CNO, sendo, portanto, absolutamente indevida a medida de arresto de bens antes do trânsito em julgado deste processo;
	g) a implementação de medidas cautelares se justifica apenas por ocasião da existência de indícios ou risco concreto de dilapidação do patrimônio do agente fiscalizado, como forma de contornar a obrigação de reparar o dano, isto é, com a demonstração da probabilidade de fraude contra o erário, o que não abarca o simples temor genérico desse risco, pela mera possibilidade de sua ocorrência, conforme já, inclusive, decidido por esta Corte de Contas;
	h) dada a ausência de uma avaliação objetiva sobre a situação específica da CNO, e sem o apontamento de qualquer ato que pudesse evidenciar o intuito de dilapidação patrimonial, verifica-se a inexistência dos requisitos necessários para o deferimento da cautelar de arresto de bens;
	i)  a LINDB, no parágrafo único do seu artigo 21, é expressa ao consignar que a decisão, ainda que na esfera administrativa, não pode impor aos sujeitos "ônus ou perdas que, em função das peculiaridades do caso, sejam anormais ou excessivos";
	j) nos termos do art. 24 do mesmo Decreto-Lei 4.657/1949, eventual revisão do entendimento administrativo não poderia atingir situações jurídicas já consolidadas, o que se reveste no presente caso,
	l) o artigo 6º do Decreto 9.890/2019, ao regulamentar exatamente o art. 24 do Decreto-Lei 4.657/1949, esclareceu que "a decisão administrativa que estabelecer interpretação ou orientação nova sobre norma de conteúdo indeterminado e impuser novo dever ou novo condicionamento de direito, preverá regime de transição, quando indispensável para que o novo dever ou o novo condicionamento de direito seja cumprido de modo proporcional, equânime e eficiente e sem prejuízo aos interesses gerais". Disposição semelhante a encontrada no artigo 2º, parágrafo único, XIII, da Lei 9.784/1999, segundo o qual nos processos administrativos é "vedada aplicação retroativa de nova interpretação" de normas administrativas.;
	m) destaca que, ao pleitear a concessão de medida cautelar de urgência em face do judiciário, a parte autora deve formular seu pedido principal no prazo máximo de 30 dias, nos termos dos arts. 308 e 309, do Código de Processo Civil, sob pena de cessação dos efeitos da medida;
	n) além da incompatibilidade jurídica da medida de arresto com o estágio atual do processo nesta Corte de Contas, restaria claro o risco ao Erário, associado por exemplo aos honorários sucumbenciais, uma vez que não existe título executivo extrajudicial para o ajuizamento de uma ação no prazo de 30 dias, isso sem perder de vista eventual responsabilização pelos prejuízos que vierem a ser experimentados pela CNO, na forma do art. 302 do CPC;
	o) ressalta que a possibilidade da execução provisória de título executivo extrajudicial, existente no art. 587 do CPC/73, foi retirada do texto do Novo Código de Processo Civil, o que reforçaria a impossibilidade da execução provisória de medida cautelar impugnada por meio de recurso cabível apresentado tempestivamente junto ao tribunal competente. Assim, considerando a impossibilidade deste TCU inovar a ordem jurídica legislativa por meio de suas determinações, ainda que a AGU fosse capaz de apresentar a ação principal no prazo de 30 dias, esta ação estaria embasada em mera expectativa de direito ainda não concretizado, faltando-lhe, portanto, os requisitos de certeza, liquidez e exigibilidade. Menciona doutrina sobre a matéria;
	p) assegura que mesmo uma ação ordinária de cobrança/ressarcimento como meio de viabilizar a ação principal se revelaria precipitada e temerária, inclusive do ponto de vista da economia processual e da segurança jurídica, dada a inequívoca relação de prejudicialidade com o Recurso de Reconsideração apresentado pela empresa.
5.	No mérito, rejeito o Agravo pelos motivos a seguir expostos.
6.	O Recurso de Reconsideração interposto pela Empresa Construtora Norberto Odebrecht S.A., hoje denominada CNO S.A. (Peça 34) , com pedido de efeito suspensivo, em face dos subitens 9.2, 9.3, 9.4, 9.7, 9.8 e 9.10, do Acórdão 2460/2021-TCU-Plenário (Peça 103) , teve a análise de admissibilidade realizada pela Secretaria de Recurso (Serur) , às Peças 125 e 126, que propôs atribuir efeito suspensivo apenas aos itens 9.2, 9.3, 9.4 e 9.8 do acórdão recorrido, considerar a existência de interesse recursal em relação ao subitem 9.7 e conceder efeito apenas devolutivo ao item 9.10.
7.	Por meio do Despacho à Peça 132, em juízo preliminar, acolhendo o posicionamento da unidade técnica, conheci do aludido recurso, suspendendo os efeitos dos itens 9.2, 9.3, 9.4 e 9.8 do Acórdão 2460/2021-TCU-Plenário, em relação à recorrente e aos responsáveis com ela condenados em solidariedade, com fundamento nos artigos 277, inciso I, e 278, caput e § 1º, do Regimento Interno do TCU, e autorizei a remessa dos autos à Seproc para que, preliminarmente, comunicasse aos órgãos/entidades eventualmente cientificados do Acórdão recorrido acerca do efeito suspensivo concedido em face do presente recurso, com posterior encaminhamento dos autos à Serur, para análise de mérito.
8.	O argumento por mim acolhido, em relação ao item 9.7 do Acordão recorrido, foi o de que não se pode reconhecer a existência de interesse recursal, visto que tal deliberação não impingiu qualquer sucumbência, sanção ou prejuízo à recorrente.
9.	No que tange ao subitem 9.10, que determinou à Valec, por meio dos seus advogados e com o auxílio da Advocacia-Geral da União, que adotasse as medidas necessárias ao arresto dos bens dos responsáveis julgados em débito, nos termos do art. 61 da Lei 8.443/1992, seja de forma antecipada ou incidental, acatei a proposta da unidade técnica, seguindo entendimento consolidado no âmbito deste Tribunal de não conferido efeito suspensivo a itens do Acórdão que veiculam medidas de natureza cautelar, visto que a adoção dessas medidas visam a não comprometer o resultado útil do processo, ao evitar que, no transcurso de eventual lapso temporal gerado até que o julgamento do recurso, sejam adotadas ações que venham a tornar a deliberação sem eficácia e inapta para o fim colimado, qual seja, o de promover a recomposição do Erário.
10.	Mesmo com os argumentos ora apresentados pela agravante, depreendo que ainda continuam hígidos os argumentos que fundamentaram o meu Despacho. A adoção de medidas de graves restrições patrimoniais, como o arresto de bens, com o objetivo de assegurar a eficácia da decisão condenatória, embora ainda seja objeto discussões nos colegiados da Casa, tem prevalecido entendimento de que tal medida ainda protege a efetividade da deliberação a ser adotada após o regular trâmite processual.
11.	Além disso, tratando-se de interposição contra decisão de natureza cautelar, o recurso deve ser recebido no efeito simplesmente devolutivo, nos itens que a veiculam, conforme aplicação subsidiária e supletiva do art. 1.012, § 1º, do Código de Processo Civil. Do contrário, a admissão de efeito suspensivo significaria, na prática, anular a medida acautelatória antes mesmo da apreciação dos argumentos apresentados pelos recorrentes. Este foi o entendimento adotado no Acórdão 1363/2019-TCU-Plenário, de relatoria do Ministro Bruno Dantas.
12.	Na mesma deliberação, o relator complementa em seu Voto que, o efeito suspensivo do Recurso de Reconsideração não se aplica a dispositivo do Acórdão que solicita à Advocacia-Geral da União a adoção das medidas necessárias ao arresto de bens dos responsáveis julgados em débito pelo TCU (art. 61 da Lei 8.443/1992) , salvo em casos excepcionais devidamente fundamentados.
13.	Quanto aos argumentos referentes à ausência de análise da existência de indícios ou risco concreto de dilapidação do patrimônio do agente fiscalizado como forma de contornar a obrigação de reparar o dano, ou seja, argumento tendente a impugnar a própria medida cautelar, arresto de bens, cumpre esclarecer que essas questões são objeto de mérito do Recurso de Reconsideração, e não da admissibilidade em si.
14.	Assim, por não se tratar de pontos atinentes aos requisitos necessários para que se exerça a atividade cognitiva relacionada ao mérito recursal, isto é, dos antecedentes que devam ser preenchidos para que o recurso seja conhecido, não foram examinadas no juízo de admissibilidade e, por conseguinte, não podem ser objeto do Agravo interposto contra essa decisão monocrática, porquanto desprovidos de efeito devolutivo.
15.	Desse modo, tendo em vista que o âmbito de devolução está diretamente relacionado à matéria julgada e impugnada e que, no caso, a decisão monocrática agravada apenas examinou a admissibilidade da impugnação do Acórdão 2460/2021-TCU-Plenário, as questões relativas às medidas de arresto serão adequadamente examinadas no mérito do Recurso de Reconsideração, e não no Agravo interposto contra Despacho de admissibilidade.
16.	Feitas essas considerações, entendo que o presente Agravos devem ser rejeitados, mantendo-se inalterada a deliberação ora impugnada.
Ante o exposto, VOTO por que o Tribunal adote o Acórdão que ora submeto à deliberação deste Colegiado.
TCU, Sala das Sessões, em 22 de junho de 2022.
AROLDO CEDRAZ 
Relator